行　政　法　院　判　決　　　　　　　　　　　　　　八十七年度判字第三二一號
　　再 審原 告　統一超商股份有限公司　原設台北市○○○路○段二二八巷十四號
　　　　　　　　　　　　　　　　　　　現設台北市○○路八號八樓
　　代　表　人　甲○○
　　再 審被 告　臺北市稅捐稽徵處
右當事人間因營業稅事件，再審原告對本院中華民國八十六年十一月六日八十六年度
判字第二七二七號判決提起再審之訴。本院判決如左︰
　　主  文
再審之訴駁回。
　　事  實
緣再審原告係兼營銷售免稅貨物之營業人，於民國八十二年九月十六日向再審被告申
請退還七十七年七月至八十一年八月間因適用兼營營業人營業稅額計算辦法（以下簡
稱兼營計算辦法）規定致未扣抵之進項稅額，復於八十三年二月二十八日將申請退還
期間變更為七十八年一月至八十二年十二月計新台幣（下同）二八○、八九七、九二
三元，經再審被告以八十三年八月十五日北市稽工甲字第三三六八七－一號函復否准
，再審原告不服，就八十年度否准退還營業稅部分，申經復查結果，未獲變更，嗣訴
經台北市政府八十四年三月十七日府訴字第八三○八四一五七號訴願決定，將原處分
撤銷，囑由再審被告另為適當之處分，再審被告重核結果，仍維持原處分，再審原告
不服，循序提起訴願、再訴願，遞遭決定駁回，提起行政訴訟，經本院以八十六年度
判字第八六七號判決予以駁回其訴在案。再審原告對之提起再審之訴，亦經本院八十
六年度判字第二七二七號判決（以下稱為原判決）駁回其再審之訴。再審原告不服，
主張原判決有行政訴訟法第二十八條第一款情形，復提起再審之訴。茲摘兩造訴辯
意旨於次：
再審原告起訴意旨略謂︰一、原判決違背稅捐稽徵法第一條之一之規定：(一)稅捐稽徵
法第一條之一之規定，係指財政部依人民申請所為解釋函令，其效力及於據以申請之
案件。如有利納稅義務人，則對於尚未核課確定案件，亦適用，法意至明。再審原告
於八十年六月十四日委請會計師向財政部申請修正「兼營營業人營業稅額計算辦法」
改採「直接扣抵法」，該部基於再審原告之申請而發布修正該辦法，依稅捐稽徵法第
一條之一前段規定，其效力當然及於再審原告據以申請之本案。原判決未予適用，當
然違背本條規定。(二)縱再審原告非「直接扣抵法」申請人，惟營業稅係自動報繳履行
納稅義務，不發生確定與否問題，且「直接扣抵法」有利於再審原告，對尚未核課確
定之本案，依稅捐稽徵法第一條之一後段規定，當然可以適用，又再審原告申請退稅
之金額，係依據「直接扣抵法」之精神核算，其中並無再審被告及原判決所稱，將與
煙、酒收入相關之進項稅額列入退稅情事，再審被告實際查帳即可得知，否則憑空臆
測，與實情不合。二、原判決違背稅捐稽徵法第二十八條及第三十四條第三項規定：
(一)、本案係屬營業稅案件，營業稅依稅法規定係自動報繳履行納稅義務，對自動報繳
者稅捐稽徵機關並無積極之處分之行為，一般均認為其無行政處分，既無行政處分，
則營業稅自動報繳案件即不發生確定與否問題。稅法之解釋，如有變更，即可追溯適
用。如須補稅，可依稅捐稽徵法第二十一條規定核課期間內稽徵，反之，如須退稅，
可依同法第二十八條規定申請退稅，均較公平。(二)、購入（進口）時免稅及銷售時亦
免稅之產品，不應因其銷售時免稅而影響其他產品進項稅額扣抵銷項稅額之權益。再
審原告因此而致溢繳營業稅，符合稅捐稽徵法第二十八條申請退稅之要件，依法應可
申請退稅，以維護其法定租稅權益。再審原告係兼營菸酒營業人，營業稅亦屬自動報
繳者，並不發生確定與否之問題。更何況依財政部「兼營計算辦法」修正總說明大院
歷年來多次判決先例及八十四年十月十八日庭長評事聯席會議決議意旨均認為「兼營
計算辦法」適用對象不及於兼營免稅菸酒銷售之營業人，準此，再審原告依法不適用
「兼營計算辦法」計算並報繳營業稅，前誤按此辦法繳納致溢繳營業稅，自符合稅捐
稽徵法第二十八條申請退稅之規定要件，原判決不准退稅顯然有所誤解並適用法規顯
有錯誤，依行政訴訟法第二十八條第一款規定，原判決應予廢棄。三、司法院釋字第
三九七號係針對兼營投資業務之股利收入所做之解釋，與本案進口（購買）及銷售均
屬免徵營業稅煙酒性質截然不同，不可援引適用；何況「兼營計算辦法」其適用對象
應不及於進口（購買）及銷售均屬免稅之本件系爭貨物（煙、酒），與「兼營計算辦
法」是否違法，本屬截然不同性質之兩件事。原判決引用與本案毫不相干之釋字第三
九七號解釋，駁回再審原告之訴，亦屬誤解事實，適用法規錯誤。四、原判決未適用
訴願法第二十四條規定，違反司法院院字第一四六一號及司法院釋字第一八五號解釋
。按訴願法第二十四條規定：「訴願之決定確定後，就其事件有拘束各關係機關之效
力。」，司法院院字第一四六一號解釋謂：「再訴願決定有拘束原處分及原決定官署
之效力者，係指以訴願之事實業經決定者言，若另發生新事實當然得由該管官署另為
處分，倘僅發現新證據，原處分及原決定官署自仍應受其拘束。」故訴願決定如指摘
原行政處分未予查明事實，原決定機關即應依訴願或再訴願決定之意旨重為事實之調
查並依調查事實之結果重為決定，倘訴願決定或再訴願決定係指摘原行政處分或決定
適用法規違誤者，在事實不變之情形下，原行政機關即應受訴願決定之拘束，不得重
為內容相同之處分，始符合訴願法第二十四條之規定，並符合司法院院字第一四六一
號解釋之意旨，本件再審原告前因誤按兼營計算辦法規定申報營業稅致溢繳之爭議曾
提起訴願，即由台北市政府八十四年三月二十日以府訴字第八三○八二四九六號訴
願決定將原處分撤銷，其撤銷意旨為：「惟依首揭兼營營業人營業稅額計算辦法第三
條及第四條規定，將其免稅銷售淨額列入計算不得扣抵銷項稅額之比例，致其應稅貨
物之銷項稅額未能獲得按其所銷售應稅貨物之進項稅額，全數扣抵之不合理現象，並
使其當年度所繳營業稅超過百分之五稅率等情。此按營業稅法第十條規定：『營業稅
稅率，除本法另有規定外，最低不得少於百分之五，最高不得超過百分之十。其徵收
率，由行政院定之。』經查行政院於七十五年一月二十日以台財字第一二七九號函對
營業稅一般稅率從低統一訂定為百分之五之單一稅率，則對於訴願人依兼營營業人營
業稅額計算辦法規定調整計算其不得扣抵比例，報繳當年度營業稅，其為超過現行百
分之五稅率溢繳部分，則對於兼營營業人營業稅額計算辦法第三條及第四條規定，將
其免稅銷售淨額列入計算不得扣抵進項稅額之比例之目的性解釋是否符合，不無詳研
之餘地，故原處分機關遽予否准其退稅之申請即有率斷而不合法規目的性解釋，對於
此類處分行政機關得依職權或當事人之申請，予以撤銷由原處分機關另為適當之處分
。」云云，則訴願法第二十四條規定及司法院院字第一四六一號解釋意旨，再審被告
應依該訴願決定意旨，重新認定，詎其略而不論，仍維持原處分，顯已違背該訴願決
定效力，原判決不將此項違背訴願法第二十四條規定之處分撤銷，亦屬適用法規錯誤
。五、原判決違背行政法上之平等原則：本案與大院八十四年度判字第二九三二號、
八十五年度判字第六五四號、第一六八五號判決，當事人（原告、被告）及案情均相
同，係同一案件。而大院八十四年度判字第二九三二號判決既認兼營計算辦法適用之
對象，不及於進口及銷售均屬免稅之本件系爭貨物，基於行政法「相同案件應相同處
理」平等原則，大院即應為相同之處理，詎原判決為不同之判斷自有違反平等原則之
情形，難謂適用法規無錯誤。六、原判決違反營業稅法第十五條「應稅貨物之進項稅
額可抵扣銷項稅額」之規定及違背營業加值稅基本精神：(一)兼營計算辦法本質上係行
政命令，再審原告係兼營菸酒營業人不適用該辦法，否則將牴觸營業稅母法之規定。
更何況，本案系爭溢繳營業稅均屬於應稅產品之進項稅額，再審被告可以實際查帳。
因此，依營業稅法規定及加值型營業稅之精神，該溢繳之營業稅額均屬依法應享有扣
抵銷項稅額之權益。(二)兼營計算辦法強制適用比例扣抵法，其所以違反營業稅母法，
乃因其以銷售金額為基礎，依「免稅銷售金額」占「全部銷售金額」比例，以定全部
「進項稅額」不准扣抵「銷項稅額」之數字，以致免稅貨物銷售金額（例如本案系爭
煙、酒）龐大，而該免稅銷售金額原無進項稅額，必須併入全部銷售金額計算，然後
再依比例大量削減應稅貨物所產生龐大進項稅額，使其成為不得扣抵稅額，而違法增
加營業稅額。表面上並未對免稅貨物之銷售課稅，事實上卻利用龐大免稅銷售額之比
例，從而減低應稅部分進項稅額扣抵銷項稅額數字，故若亦將免稅銷售淨額列入計算
當期不得扣抵『銷項稅額』比例，則計算之比值勢必失實，導致可扣抵之進項稅額未
克充分扣抵之損害納稅人權利結果。(三)被告八十二年九月十六日曾遵照大院八十一年
度判字第一○二六號及八十二年度判字第一五○二號判決意旨做成北市稽法（乙）字
第一六六六六號復查決定撤銷原處分，其決定意旨，再三強調「兼營營業人營業稅額
計算辦法」其適用對象應不及於購買（進口）及銷售均免稅之本件系爭貨物（煙、酒
）。本案與該案性質相同，再審被告否准退稅不但違反「行政院暨所屬各級行政機關
訴願審議規則」第二十四條規定，更牴觸行政訴訟法第四條規定和大法官會議釋字第
三六八號解釋意旨。(四)大院八十四年十月十八日庭長評事聯席會議曾有兼營進口（購
買）及售銷均免徵營業稅之貨物，無兼營計算辦法第四條計算公式之適用，原判決未
予斟酌，適用法規亦屬錯誤，為此懇請將原判決廢棄，並將原處分及一再訴願決定均
予撤銷，俾符法定並保再審原告合法權益等語。
再審被告未經通知答辯。
　理  由
按行政訴訟法第二十八條第一款所謂適用法規顯有錯誤，係指原判決所適用之法規與
該案應適用之現行法規相違背，或與解釋判例有所牴觸者而言。至於法律上見解之歧
異，再審原告對之縱有爭執，要難謂為適用法規錯誤，而據為再審之理由。本件再審
原告主張原判決適用法規顯有錯誤，無非以：再審原告雖非兼營計算辦法中直接扣抵
法之申請人，但營業稅係自動報繳、履行之稅，不生確定與否之問題，而該抵扣法有
利再審原告，依稅捐稽徵法第一條之一後段規定當然可以適用於本件，再審原告申請
退稅金額，係依據「直接扣抵法」精神核算，並無將菸酒收入相關之進項稅額列入退
稅請求之情形，原判決違背本條規定；依財政部兼營計算辦法修正總說明及本院多次
判決及八十四年十月十八日庭長評事聯席會議決議，該辦法適用對象不及於購買及銷
售均免稅之菸酒，否則將影響其他產品進項稅額扣抵銷項稅額之權益，再審原告兼營
免稅菸、酒買賣，原不適用該辦法，則前依該辦法計算並報繳之營業稅，自符合稅捐
稽徵法第二十八條申請退稅之規定，原判決維持再審被告否准退稅之處分，顯然違誤
；司法院釋字第三九七號解釋，係針對兼營投資業務之股利所作之解釋，與本件情形
並不相同，原判決據作為駁回再審原告之訴之理由，引用錯誤，再審原告前對原處分
提起訴願，曾由台北市政府將再審被告否准退稅之處分撤銷，嗣再審被告仍為相同之
處分，違背訴願法第二十四條規定及司法院院字第一四六一號解釋，本院八十六年度
判字第八六七號判決及原判決予以維持，亦有違誤，本院八十四年度判字第二九三二
號、八十五年度判字第六五四號及第一六八五號判決，其案情與本件相同，原判決為
與該等判決相反之判決違反相同案件應相同處理之原則，並違背本院八十四年十月十
八日庭長評事聯席會議之決議，均屬適用法規錯誤等情為論據。惟查稅捐稽徵法第二
十八條規定納稅義務人得申請退還之稅款，係指因適用法令錯誤或計算錯誤而溢繳者
而言，倘無此種情形，即無申請退還所繳稅款可言。本件原判決認本院八十六年度判
字第八六七號判決以修正前之兼營計算辦法並未違反母法之授權，且財政部就兼營投
資業務者之股利收入應適用修正前兼營計算辦法計算不得扣抵銷項稅額之比例之函釋
，符合營業稅法意旨，而股利收入非營業稅課徵範圍，其取得股利收入本身並無進項
稅額，與本件再審原告所兼營之菸、酒等購入時無進項稅額情形相同，是再審原告適
用修正前之兼營計算辦法規定之比例扣抵法計算不得扣抵之銷項稅額，其適用法律並
無錯誤。本院對於進口（或購買）及銷售均免徵營業稅之貨物，應否適用兼營計算辦
法第四條計算進項稅額不得扣抵銷項稅額之金額，原有不同之見解，八十四年十月十
八日庭長評事聯席會議決議雖採否定見解，惟此係見解之變動，對於已繳納確定之稅
額，自不得主張為適用法令錯誤據以申請退稅。而財政部修正兼營計算辦法兼採直接
扣抵法，亦不能因此修正而認修正前之兼營計算辦法為違反母法，亦經前開司法院釋
字第三九七號解釋指明，而再審原告所舉本院判決均非判例，各該見解對於本件尚無
拘束力。又再審被告另案復查決定更無拘束本院之餘地，至再審原告所引財政部七十
九年五月十六日台財稅第七九○一四八四八七號函係指經主管機關認許之國外報紙雜
誌『進口』時免徵營業稅，故免依兼營計算辦法規定計算（進口時）應納之營業稅額
，與本案再審原告兼營進口免營業稅，銷售亦免營業稅之菸、酒，其進項稅額可否全
數扣抵應稅貨物之銷項稅額之不同情形。又本件爭點與財政部七十六年台財稅第七五
一九九八六號函並不相關，原告援引該函尚難資為其有利之認定為由，判決駁回再審
原告在再審前程序之訴，其所適用之法規與該案應適用之現行法規，並不違背，亦無
與解釋、判例有所牴觸之情形可言。該判決係法院依確信之見解所為之表示，要難指
其有何不當。雖財政部於八十一年八月二十五日修正公布之兼營計算辦法中增列直接
扣抵法，但修正前之兼營計算辦法並未違反母法之授權，則再審原告依修正前之兼營
計算辦法中之比例扣抵法計算不得扣抵之銷項稅額，其適用法律既無錯誤，自與稅捐
稽徵法第一條之一之規定無違。再審原告以其一己見解之歧異，認本院八十六年度判
字第八六七號判決適用法規顯有錯誤而提起再審，自難認為有理由，而判決駁回再審
原告前次再審之訴。核其所適用之法規並無與該案應適用之現行法規相違背，或於解
釋判例有所牴觸之情形，自難謂原判決有行政訴訟法第二十八條第一款再審原因。再
審原告主張，其係兼營菸酒依法不適用「兼營計算辦法」計算並報繳營業稅，前誤按
此辦法致溢繳營業稅，自符合稅捐稽徵法第二十八條申請退稅之規定要件，本案與本
院八十四年度判字第二九三二號判決、八十五年度第六五四號判決、八十五年度判字
第一六八五號判決，當事人（原告、被告）及案情均相同，係同一案件，應為相同處
理，方符平等原則；且本案再審原告係兼營煙、酒營業人，自不應適用「兼營營業人
營業稅額計算辦法」（「兼營營業人營業稅額計算辦法」本質上係行政命令），否則
將牴觸營業稅母法之規定云云，業經再審原告於再審前訴訟程序提出，為本院八十六
年度第八六七號判決所不採，核屬法律上見解之歧異，再審原告對之縱有爭執，要難
謂為適用法規錯誤，而據為再審之理由。又本院審判權之行使，並不受訴願法第二十
四條、司法院院字第一四六一號解釋之拘束，司法院釋字第三六八號解釋亦不排除本
院得變更裁判見解，至再審原告所舉其他判決及復查決定既非判例或法律，即無拘束
本案之效力。從而再審原告起訴主張原判決有行政訴訟法第二十八條第一款之再審事
由提起本件再審之訴，揆諸首揭說明，殊難認有再審理由，應予駁回。又當事人就同
一事件對於本院所為歷次之判決提起再審之訴者，必須其對最近一次之判決具有再審
之原因者始得進而審究其前此歷次判決有無再審原因，本件再審原告對本院最近一次
判決之提起再審之訴為無理由，已如前述，從而前此之判決，即無庸審究，併予指明
。
據上論結，本件再審之訴為無理由，爰依行政訴訟法第三十三條、民事訴訟法第五百
零二條第二項，判決如主文。
中    華    民    國     八十七      年      二      月     二十七      日
                    行 政 法 院 第 五 庭
                                審 判 長 評  事      葉  振  權
                                         評  事      藍　獻　林
                                         評  事      沈  水  元
                                         評  事      林  清  祥
                                         評  事      劉  鑫  楨
右  正  本  證  明  與  原  本  無  異
                                         法院書記官  彭  秀  玲
中    華    民    國     八十七      年      三      月       二        日
